ACORDAO-COMPLETO-2580404

ACÓRDÃO 2153/2023 ATA 7/2023 - PRIMEIRA CÂMARA

VISTOS, relatados e discutidos estes autos que tratam de ato de reversão de pensão militar emitido pelo Comando do Exército;
ACORDAM os Ministros do Tribunal de Contas da União, reunidos em sessão da Primeira Câmara, ante as razões expostas pelo Relator, com fundamento nos artigos 1º, inciso V, e 39, inciso II, da Lei 8.443/1992, c/c os artigos 17, inciso III, 260 e 262 do Regimento Interno do TCU, em:
9.1. considerar ilegal o ato de reversão da pensão militar instituída por Manoel Leao Filho em favor de Jenny Toscano Lira Leao, negando-lhe registro;
9.2. dispensar a devolução dos valores indevidamente recebidos até a data da ciência desta deliberação, com fulcro no Enunciado 106 da Súmula da Jurisprudência do TCU;
9.3. determinar ao Comando do Exército, sob pena de responsabilidade solidária da autoridade administrativa omissa, que:
9.3.1. faça cessar os pagamentos decorrentes do ato impugnado e comunique as providências adotadas ao TCU, no prazo de trinta dias, nos termos do art. 262, caput, do Regimento Interno do TCU e do art. 8º, caput, da Resolução-TCU 206/2007;
9.3.2. comprove ao Tribunal, no prazo de sessenta dias, a ciência do teor desta deliberação pela interessada, nos termos do art. 4º, § 3º, da Resolução-TCU 170/2004, alertando-a de que o efeito suspensivo proveniente de eventual interposição de recurso junto ao TCU não a exime da devolução dos valores indevidamente percebidos após a notificação, caso o recurso não seja provido;
9.3.3. emita novo ato de pensão, livre das irregularidades apontadas, e submeta-o ao TCU, no prazo de sessenta dias, nos termos do art. 262, § 2º, do Regimento Interno do TCU e do art. 19, § 3º, da Instrução Normativa-TCU 78/2018.

Atos de pensão militar.

Primeira Câmara

Comando do Exército.

3. Interessados/Responsáveis:
3.1. Interessado: Jenny Toscano Lira Leao (XXX.566.404-XX).

13.1. Ministros presentes: Jorge Oliveira (na Presidência), Benjamin Zymler e Jhonatan de Jesus.
13.2. Ministro-Substituto convocado: Augusto Sherman Cavalcanti (Relator).
13.3. Ministro-Substituto presente: Weder de Oliveira.

AUGUSTO SHERMAN

Adoto, como relatório, a instrução da então Sefip (peça 5) , cuja proposta foi acolhida pelo corpo diretivo daquela unidade técnica (peça 6) e pelo representante do Parquet especializado (peça 7) :
"INTRODUÇÃO
Trata-se de ato de pensão militar, submetido, para fins de registro, à apreciação do Tribunal de Contas da União (TCU) , de acordo com o art. 71, inciso III, da Constituição Federal.  O ato foi cadastrado e disponibilizado ao TCU por intermédio do Sistema e-Pessoal, na forma do art. 2º e 4º da Instrução Normativa TCU 78/2018.
O ato desse processo pertence às seguintes unidades:
Unidade emissora: COMANDO DO EXÉRCITO.
Unidade cadastradora:  DIRETORIA DE INATIVOS E PENSIONISTAS.
Subunidade cadastradora: SUC7 - 7ª Região Militar.
EXAME TÉCNICO
Procedimentos aplicados
Os procedimentos para exame, apreciação e registro de atos de pessoal encontram-se estabelecidos na Instrução Normativa TCU 78/2018 e na Resolução TCU 206/2007. Essas normas dispõem que os atos de pessoal disponibilizados por meio do e-Pessoal devem ser submetidos previamente a críticas automatizadas, com base em parâmetros predefinidos.
As críticas das informações cadastradas na etapa de coleta do ato foram elaboradas e validadas levando-se em conta as peculiaridades de cada ato. Os itens verificados nessa etapa são inerentes a dados cadastrais, fundamentos legais, mapa de tempo, ficha financeira, assim como eventuais ocorrências de acumulação. Trata-se de verificações abrangentes, minuciosas e precisas e sem a necessidade de ação humana e, portanto, menos suscetível a falhas. As críticas aplicadas estão discriminadas no sistema, no Menu e-Pessoal, opção "Crítica", que podem ser acessadas mediante concessão de perfil específico a servidores do TCU responsáveis pela análise.
Além das críticas automatizadas, há verificação humana adicional no caso de haver alertas do sistema ou informações não formatadas, como esclarecimentos do gestor ou do controle interno.  
As críticas também consideram os registros do Sistema Integrado de Administração de Recursos Humanos (Siape) . O Siape disponibiliza informações atualizadas sobre as parcelas que integram os proventos, diferentemente, portanto, do e-Pessoal, que informa as parcelas no momento do registro do ato. 
Essa confrontação com o Siape fornece uma visão atual e verdadeira da situação, o que permite descaracterizar irregularidades e inconsistências que, embora constantes do e-Pessoal, já foram corrigidas.
As verificações detectadas no ato encontram-se discriminadas na aba de pendências do ato no sistema e-Pessoal, bem como no espelho do ato contemplado por esta instrução.
Exame das Constatações
Ato: 46706/2018 - Reversão - Interessado (a) : MANOEL LEAO FILHO - CPF: XXX.558.234-XX
Beneficiário: JENNY TOSCANO LIRA LEAO - CPF: XXX.566.404-XX - Filho (a) 
Parecer do Controle Interno: considerar o ato Legal.
Constatação e análise: 
1.1.1. Posto/Graduação de referência para cálculo dos proventos de pensão é diferente do Posto/Graduação de referência para cálculo dos proventos de reforma.
Justificativa do Gestor de Pessoal: o Instituidor foi transferido para reserva remunerada em 16/10/1965, no posto de Tenente Coronel nos termos dos Art 12 letra 'a' e 13 da Lei nº 2370/54, com os proventos do mesmo posto de acordo com os Art 137, 140 letra 'a' e 156 da Lei nº 4.328/64. Por 'Ato Assecuratório de Melhoria de Pensão Militar, conforme Portaria nº 234-DCIP.32, de 15 AGO 2007, publicada no DOU nº 160, de 20 AGO 07, foi assegurado aos beneficiários do Tenente Coronel MANOEL LEÃO FILHO, a pensão militar correspondente aos proventos de Coronel, a partir de 05/12/1995, data do seu óbito, haja vista que o militar ao falecer preenchia as condições legais que permitiam a concessão do grau hierárquico superior, de acordo com o § único do Art 107, inciso V do Art 108, e § 1º do Art 110 da Lei nº 6.880/80, alterada pela Lei nº 7.580/86. 
Análise do Controle Interno: Justificativa do gestor esclarece pendência
Análise da Equipe Técnica: Ilegal
Trata-se de análise de concessão de pensão militar. Analisa-se eventual irregularidade na acumulação do recebimento da pensão militar com outros vínculos públicos. É importante relembrar que a legislação aplicável à análise do benefício é a vigente à época do óbito do instituidor, conforme jurisprudência pacificada por esta Corte e pelo Poder Judiciário, vide Acórdão 7043/2013-TCU-Primeira Câmara, de relatoria do Ministro José Mucio Monteiro e 5018/2010-TCU-1ª Câmara, de relatoria do Ministro Walton Alencar Rodrigues.
O instituidor faleceu em 5/12/1995, deste modo aplica-se o disposto na Lei 3.765/1960. No caso em tela há uma beneficiária da pensão militar: Jenny Toscano Lira Leão (CPF XXX.566.404-XX) . Consoante consulta a base de dados RAIS (ano base 2020) e SIAPE, a beneficiária não possui vínculos públicos vedados pela legislação de regência da matéria.
Portanto, neste aspecto o ato é legal.
O instituidor era ocupante do posto de Tenente-Coronel e foi reformado em 7/3/1985. Teve alterada a reforma a partir de 5/12/1995. Cumpre esclarecer que o instituidor da pensão foi transferido para a reserva remunerada como Tenente Coronel em 16/10/1965. O instituidor, mesmo reformado, foi considerado inválido e fez jus ao grau hierárquico imediato a partir de 5/12/1995, ou seja, passou a receber seus proventos calculados com base no soldo Coronel. O fundamento para tanto seria o disposto no art. 110, § 1º, da Lei 6.880/1980 (Estatuto dos Militares) , na redação dada pela Lei 7.580/1986:
Art. 110. O militar da ativa ou da reserva remunerada, julgado incapaz definitivamente por um dos motivos constantes dos incisos I e II do art. 108, será reformado com a remuneração calculada com base no soldo correspondente ao grau hierárquico imediato ao que possuir ou que possuía na ativa, respectivamente.
§ 1º Aplica-se o disposto neste artigo aos casos previstos nos itens III, IV e V do artigo 108, quando, verificada a incapacidade definitiva, for o militar considerado inválido, isto é, impossibilitado total e permanentemente para qualquer trabalho.
§ 2º Considera-se, para efeito deste artigo, grau hierárquico imediato:
a) o de Primeiro-Tenente, para Guarda-Marinha, Aspirante-a-Oficial e Suboficial ou Subtenente;
b) o de Segundo-Tenente, para Primeiro-Sargento, Segundo-Sargento e Terceiro-Sargento; e
c) o de Terceiro-Sargento, para Cabo e demais praças constantes do Quadro a que se refere o artigo 16' (grifos acrescidos) .
Para maior clareza, transcreve-se também o art. 108 do Estatuto, no que aqui interessa:
Art. 108. A incapacidade definitiva pode sobrevir em consequência de:
I - ferimento recebido em campanha ou na manutenção da ordem pública;
II - enfermidade contraída em campanha ou na manutenção da ordem pública, ou enfermidade cuja causa eficiente decorra de uma dessas situações;
III - acidente em serviço;
IV - doença, moléstia ou enfermidade adquirida em tempo de paz, com relação de causa e efeito a condições inerentes ao serviço;
V - tuberculose ativa, alienação mental, esclerose múltipla, neoplasia maligna, cegueira, lepra, paralisia irreversível e incapacitante, cardiopatia grave, mal de Parkinson, pênfigo, espondiloartrose anquilosante, nefropatia grave e outras moléstias que a lei indicar com base nas conclusões da medicina especializada;
Consoante se depreende da leitura do caput do art. 110 do Estatuto dos Militares, o benefício nele previsto - reforma com a remuneração calculada com base no soldo correspondente ao grau hierárquico imediato ao que possuir ou que possuía na ativa - é expressamente dirigido ao militar da ativa ou da reserva remunerada, não alcançando, portanto, o militar reformado. Conforme o que restou decidido no paradigmático Acórdão 2225/2019-TCU-Plenário.
Entretanto, trata-se de análise de ato de pensão militar e não revisão de ofício da reforma. O fato de haver um ato de reforma encaminhado a esta Corte de Contas, não implica no julgamento pela legalidade da concessão de pensão militar, eis que são atos que devem ser apreciados de forma autônoma, revisando-se a regularidade de todos os requisitos legais necessários para as suas concessões. Convém registrar que é pacífica a jurisprudência deste Tribunal no sentido de que o ato de aposentadoria e/ou reforma e a pensão dele decorrente são autônomos entre si, permitindo-se que a cada julgamento os seus requisitos sejam apreciados em toda a sua verticalidade, a fim de que se analise a legitimidade de cada concessão. Veja-se, a propósito, os seguintes trechos de precedentes citados pela unidade técnica em sua manifestação:
'os atos de concessão de reforma e pensão militar, embora tenham correlação, são atos complexos independentes de tal sorte que, uma eventual irregularidade que não tenha sido analisada em um ato de reforma apreciado pela legalidade pode ser reavaliada em um ato de pensão militar' (Acórdão 5263/2020-TCU-Primeira Câmara) .
'A jurisprudência do TCU apregoa que eventual irregularidade em ato de aposentadoria registrado por este Tribunal, sem possibilidade de revisão, pode ser objeto de nova análise de legalidade na apreciação da pensão decorrente, pois a concessão deste benefício é ato novo, igualmente complexo, que somente se aperfeiçoa após a apreciação realizada por esta Corte no exercício da competência prevista no art. 71, inciso III, da Constituição de 1988 (Acórdão 11468/2019-TCU-Primeira Câmara, da relatoria do ministro Vital do Rêgo, por exemplo) ' (Acórdão 457/2020-TCU-Segunda Câmara) .
Portanto, repise-se que não há vinculação inafastável entre o ato instituidor e a pensão. É importante destacar que a jurisprudência do TCU tem se consolidado no sentido de que a apreciação de pensão decorrente de ato de aposentadoria ou reforma poderá ser objeto de nova análise, pois a concessão deste benefício é ato novo, igualmente complexo, que se aperfeiçoa após a apreciação realizada por este Tribunal no exercício da competência prevista no art. 71, inciso III, da Constituição de 1988.' (Acórdão 8057/2020-TCU-Segunda Câmara) .
Deste modo, considerando que o ex-militar foi beneficiado por alteração de reforma sem fundamento legal, propõe-se a ilegalidade da pensão militar em análise, com determinação de que a pensão seja paga com base no soldo de Tenente Coronel.
O quadro resumo de ocorrências e, quando for o caso, o detalhamento da norma legal e da jurisprudência para a inconsistência acima elencada encontra-se no anexo II dessa instrução. 
Encaminhamento do ato: 
Considerar ILEGAL e recusar registro do ato de Pensão militar 46706/2018 - Reversão de MANOEL LEAO FILHO do quadro de pessoal do órgão/entidade COMANDO DO EXÉRCITO, com base nos arts. 71, inciso III, da Constituição Federal, 1º, inciso V, e 39, inciso II, da Lei 8.443/1992 e 260, § 1º, do Regimento Interno. 
Com fulcro no art. 262, caput, do Regimento Interno deste Tribunal, determinar ao órgão/entidade COMANDO DO EXÉRCITO que: 
promova o recálculo do valor atualmente pago a título de reforma/pensão militar com base no posto/graduação incorreto, no prazo 15 (quinze) dias, contados a partir da ciência desta deliberação, sujeitando-se a autoridade administrativa omissa à responsabilidade solidária, em face de manifesta ilegalidade.
dispense a devolução dos valores indevidamente recebidos de boa-fé até a data da ciência do órgão/entidade COMANDO DO EXÉRCITO, do acórdão que vier a ser proferido, com base no Enunciado 106 da Súmula da Jurisprudência do TCU.
no prazo de trinta dias, contados da ciência da decisão, envie a este Tribunal documentos comprobatórios de que o (a) interessado (a) cujo ato foi impugnado está ciente do julgamento deste Tribunal.
dê ciência, no prazo de quinze dias, contados da notificação, do inteiro teor desta deliberação (a) o interessado (a) , alertando-o (a) de que o efeito suspensivo proveniente da interposição de eventuais recursos junto ao TCU não o (a) exime da devolução dos valores percebidos indevidamente, caso o recurso não seja provido.
CONCLUSÃO
A abrangência e a profundidade das verificações levadas a efeito fundamentam convicção de que o ato 46706/2018 pode ser apreciado pela ilegalidade, em razão das irregularidades apontadas no item Exame das Constatações desta instrução, que representam afronta à legislação e à jurisprudência de referência
PROPOSTA DE ENCAMINHAMENTO
Ante o exposto, com fundamento no art. 71, inciso III, da Constituição Federal, no art. 1º, inciso V, e art. 39, incisos I e II, da Lei 8.443/1992, no art. 260 do Regimento Interno do Tribunal de Contas da União, propõe-se: 
Considerar ILEGAL e recusar registro do ato de Pensão militar 46706/2018 - Reversão de MANOEL LEAO FILHO do quadro de pessoal do órgão/entidade COMANDO DO EXÉRCITO, com base nos arts. 71, inciso III, da Constituição Federal, 1º, inciso V, e 39, inciso II, da Lei 8.443/1992 e 260, § 1º, do Regimento Interno.
Com fulcro no art. 262, caput, do Regimento Interno deste Tribunal, determinar ao órgão/entidade COMANDO DO EXÉRCITO que: 
no prazo de trinta dias, contados da ciência da decisão, envie a este Tribunal documentos comprobatórios de que o (a) interessado (a) cujo ato foi impugnado está ciente do julgamento deste Tribunal.
promova o recálculo do valor atualmente pago a título de reforma/pensão militar com base no posto/graduação incorreto, no prazo 15 (quinze) dias, contados a partir da ciência desta deliberação, sujeitando-se a autoridade administrativa omissa à responsabilidade solidária, em face de manifesta ilegalidade.
dispense a devolução dos valores indevidamente recebidos de boa-fé até a data da ciência do órgão/entidade COMANDO DO EXÉRCITO, do acórdão que vier a ser proferido, com base no Enunciado 106 da Súmula da Jurisprudência do TCU.
dê ciência, no prazo de quinze dias, contados da notificação, do inteiro teor desta deliberação (a) o interessado (a) , alertando-o (a) de que o efeito suspensivo proveniente da interposição de eventuais recursos junto ao TCU não o (a) exime da devolução dos valores percebidos indevidamente, caso o recurso não seja provido."

não há.

Procuradora-Geral Cristina Machado da Costa e Silva.

PENSÃO MILITAR. CONCESSÃO DE POSTO HIERÁRQUICO SUPERIOR EM RAZÃO DE INCAPACIDADE DEFINITIVA OCORRIDA APÓS A REFORMA. AUSÊNCIA DE PREVISÃO LEGAL PARA EXTENSÃO DA VANTAGEM PREVISTA NO ARTIGO 110 DA LEI 6.880/1980 A MILITAR REFORMADO. ILEGALIDADE. NEGATIVA DE REGISTRO. DETERMINAÇÕES.

PENSÃO MILITAR (PMIL)

Unidade de Auditoria Especializada em Pessoal (AudPessoal).

Registro que atuo no processo em substituição ao Ministro Walton Alencar Rodrigues de acordo com a Portaria-TCU 21-SEAE, de 27/03/2023.
Trata-se de ato de reversão de pensão militar emitido pelo Comando do Exército, submetido à apreciação deste Tribunal para fins de registro.
A unidade técnica e o MP/TCU manifestaram-se pela ilegalidade do ato, tendo em vista a majoração indevida de proventos para o posto hierárquico imediatamente superior, com base no art. 110 da Lei 6.880/1980, em virtude de incapacidade/invalidez posterior à reforma do instituidor.
Acolho as conclusões dos pareceres precedentes, incorporando-as às minhas razões de decidir.
O instituidor da pensão foi inicialmente reformado por limite de idade de permanência na reserva e, posteriormente, teve a fundamentação legal modificada para reforma por incapacidade definitiva, tendo a base de cálculo para o recebimento dos proventos sido elevada com fundamento no art. 110, § 1º, da Lei 6.880/1980.
Como bem assinalou a unidade técnica, não há amparo legal para tal procedimento. Por meio do Acórdão 2225/2019-TCU-Plenário, da relatoria do E. Ministro Benjamin Zymler, pacificou-se o entendimento no sentido de que a melhoria prevista no art. 110, § 1º, da Lei 6.880/1980 não se aplica a militar que já se encontra reformado no momento da invalidez.
Registro que o ato ora examinado deu entrada nesta Corte há menos de cinco anos, estando, assim, de acordo com a tese fixada pelo Supremo Tribunal Federal, no julgamento do RE 636.553/RS, da relatoria do E. Ministro Gilmar Mendes (Pleno, j. 19/2/2020, DJe 26/5/2020) .
Por essas razões, julgo ilegal o presente ato de reversão de pensão militar, negando-lhe registro.
Em razão do volume expressivo de solicitações de prorrogação de prazo que vêm sendo apresentadas pelos órgãos de origem, em razão da sobrecarga de trabalho gerada pela necessidade de migração de atos do sistema Sisac para o e-Pessoal, de forma a evitar pedidos nesse sentido, promovo desde já a dilação dos prazos para implementação das determinações expedidas na presente deliberação, de caráter improrrogável neste caso.
Ante o exposto, voto para que o Tribunal adote a minuta de acórdão que submeto à deliberação deste Colegiado.
TCU, Sala das Sessões, em 28 de março de 2023.
Augusto Sherman Cavalcanti
Relator